【裁判字號】    95,上訴,2654
【裁判日期】    950929
【裁判案由】    偽造文書等
【裁判全文】
臺灣高等法院刑事判決                95年度上訴字第2654號
上  訴  人  臺灣板橋地方法院檢察署檢察官
上  訴  人
即  被  告  甲○○
上列上訴人因被告偽造文書等案件，不服臺灣板橋地方法院95年
度易字第141號，中華民國95年6月8日第一審判決（起訴案號：
臺灣板橋地方法院檢察署94年度偵字第11512號），提起上訴，
本院判決如下：
    主  文
上訴駁回。
    事實及理由
一、本案經本院審理結果，認第一審判決以上訴人即被告甲○○
    係犯刑法第216條、第211條之行使變造公文書罪及同法第33
    9條第1項之詐欺取財罪。被告變造前揭土地所有權狀後復持
    以行使，變造公文書之低度行為應為行使之高度行為所吸收
    ，不另論罪。被告所為先後2次行使變造私文書及詐欺取財
    行為，時間緊接，所犯構成要件相同，顯係基於概括犯意反
    覆為之，均為連續犯，應依刑法第56條規定，各論以一罪，
    並均加重其刑。被告所犯上開二罪之間，有方法目的之牽連
    關係，為牽連犯，依刑法第55條規定，從較重之行使變造公
    文書罪處斷。並審酌被告縱需款花用，亦應依循正軌取財，
    詎其不思此為，反以前揭變造土地所有權狀之惡劣手法，向
    告訴人詐取金錢共計35萬元之金額，致使告訴人權益受損，
    亦足以生損害於地政機關對於地籍管理之正確性，復於犯後
    仍飾詞圖卸其責，且迄未實際賠償告訴人，被告所為自應受
    有相當程度之刑事非難；惟另考量被告雖未坦承犯行，但亦
    已承認其確有持前揭4筆土地所有權狀向告訴人借款之事實
    ，並考量其之犯罪動機及犯罪所生損害等一切情狀，判處被
    告「甲○○連續行使變造公文書，足以生損害於公眾及他人
    ，處有期徒刑壹年貳月。」、「變造之甲○○所有之臺北縣
    永和市○○段柒貳陸地號土地、柒貳柒地號土地（以上應有
    部分均為陸零零分之貳伍）、臺北縣永和市○○段壹肆
    玖地號土地（應有部分為拾陸分之壹）及臺北縣永和市○○
    段柒陸壹地號土地（應有部分為柒貳零分之肆柒）之土地所
    有權狀各壹紙（合計肆紙）均沒收。」；認事用法及量刑均
    無不當，應予維持，並引用第一審判決書記載之事實、證據
    及理由（如附件原審判決書）。
二、本案事證已明，被告甲○○上訴意旨仍以前開土地所有權狀
    來自其母親留下的，不知何人塗改而否認犯罪，而指摘原判
    決不當，為無理由，應予駁回。
三、至檢察官之上訴意旨以：被告在原審態度良好，所以原審法
    院輕判被告壹年貳月，惟被告於原審法院宣判之後，還提出
    上訴，顯無悔意，犯罪後態度欠佳，請撤銷原審判決，改諭
    知更重的刑罰等語。惟查被告上訴之權，乃憲法所賦予之人
    民訴訟權，被告在上訴審法院之抗辯雖不足採信，於整體訴
    訟程序固於司法資源有所影響，究難據此指被告犯罪態度欠
    佳，亦難以此遂加重其刑，檢察官之上訴亦為無理由，應予
    駁回。
四、至被告行為後，刑法於94年1月7日通過修正，同年2月2日公
    布，自95年7月1日施行。修正後之刑法刪除第55條關於牽連
    犯之規定。本件被告所犯上開刑法第216條、第211條之行使
    變造公文書罪及同法第339條第1項之詐欺取財罪等罪具有牽
    連犯之關係，依修正前即行為時之規定，應從一重之行使變
    造公文書罪處斷；依修正後之刑法既已刪除牽連犯之規定，
    則所犯上述各罪應依數罪併罰之規定分論併罰。比較新舊法
    之規定，修正後之規定並非較有利於被告，依刑法第2條第1
    項之規定，應適用行為時之法律，即適用修正前刑法第55條
    牽連犯之規定，從一重之行使變造公文書罪處斷。再被告行
    為後，刑法第56條連續犯之規定，亦業於94年1月7日修正刪
    除，同年2月2日公布，並於95年7月1日施行，則被告之犯行
    ，因行為後新法業已刪除連續犯之規定，此刪除雖非犯罪構
    成要件之變更，但顯已影響行為人刑罰之法律效果，自屬法
    律有變更，依新法第2條第1項規定，比較新、舊法結果，仍
    應適用較有利於被告之行為時法律即舊法論以連續犯（最高
    法院95年第8次刑事庭會議決議參照）。又行為後法律有變
    更者，依修正前刑法第2條第1項之規定，以適用裁判時法為
    原則，如行為時法有利於行為人，則例外適用行為時法；依
    修正後刑法第2條第1項規定，以適用行為時法為原則，惟如
    裁判時法有利於行為人，則例外的適用裁判時法。以往實務
    見解，認原判決未及比較適用新舊法時，上訴後，雖比較結
    果以舊法有利於行為人，而原判決別無其他撤銷事由，仍應
    由本院以此為由撤銷改判。惟修正後之規定係以適用行為時
    法為原則，因此原判決雖未及比較適用，然上訴本院後，經
    比較新舊法，行為後之法律並非較有利於行為人，仍應適用
    行為時法，則原判決適用行為時法即無不當，自不構成撤銷
    之事由，併此敘明。
據上論斷，應依刑事訴訟法第373條、第368條，判決如主文。
本案經檢察官林秀濤到庭執行職務。
中    華    民    國    95    年    9     月    29    日
                  刑事第六庭    審判長法  官  林  堭  儀
                                      法  官  蔡  聰  明
                                      法  官  王  炳  梁
以上正本證明與原本無異。
如不服本判決，應於收受送達後十日內向本院提出上訴書狀，其
未敘述上訴之理由者並得於提起上訴後十日內向本院補提理由書
（均須按他造當事人之人數附繕本）。
                                      書記官  廖  逸  柔
附錄本案論罪科刑法條全文：
刑法第216條：
行使第210條至第215條之文書者，依偽造、變造文書或登載不實
事項或使登載不實事項之規定處斷。
刑法第211條：
偽造、變造公文書，足以生損害於公眾或他人者，處1年以上7年
以下有期徒刑。
刑法第339條：
意圖為自己或第三人不法之所有，以詐術使人將本人或第三人之
物交付者，處5年以下有期徒刑、拘役或科或併科1千元以下罰金
。
以前項方法得財產上不法之利益或使第三人得之者，亦同。前二
項之未遂犯罰之。
附件：
臺灣板橋地方法院刑事判決               95年度易字第141號
公  訴  人  臺灣板橋地方法院檢察署檢察官
被      告  甲○○  男  58歲（民國○○年○月○日生）
                    身分證統一編號：Ｚ000000000號
                    住臺北縣永和市○○路66巷17之4號
                    居臺北縣永和市○○路24號5樓
上列被告因偽造文書等案件，經檢察官提起公訴（94年度偵字第
11512 號），本院判決如下：
    主  文
甲○○連續行使變造公文書，足以生損害於公眾及他人，處有期
徒刑壹年貳月。
變造之甲○○所有之臺北縣永和市○○段柒貳陸地號土地、柒貳
柒地號土地（以上應有部分均為陸零零分之貳伍）、臺北縣
永和市○○段壹肆玖地號土地（應有部分為拾陸分之壹）及臺北
縣永和市○○段柒陸壹地號土地（應有部分為柒貳零分之肆柒）
之土地所有權狀各壹紙（合計肆紙）均沒收。
    事  實
一、甲○○因需款項花用，明知其於民國89年7 月31日辦理繼承
    分割登記後所取得之臺北縣永和市○○段726 地號土地、72
    7 地號土地（其之應有部分均為3600分之235）之 地目均為
    「墓」及臺北縣永和市○○段149 地號土地（其之應有部分
    為16分之1）、 臺北縣永和市○○段761 地號土地（其之應
    有部分為720 分之47）之地目均為「道」，竟基於意圖為自
    己不法所有之詐欺取財之概括犯意，且基於變造公文書並持
    以行使之概括犯意，先於93年2 月16日、17日或之前之某日
    ，在不詳地點，將其所持有之上開土地所有權狀「地目」欄
    原有之記載以黑點塗銷掩蓋，並在該黑點旁加蓋「建」字樣
    ，以此方式變造該等土地所有權狀，嗣則持上開變造後之臺
    北縣永和市○○段726 地號、727 地號土地之所有權狀2 紙
    ，於93年2 月16日下午4 時30分許，在其臺北縣永和市○○
    路26巷18號1 樓住處，向乙○○表示願提供該等土地作為其
    借款之抵押，而向乙○○借款新台幣（下同）15萬元以行使
    之，致使乙○○陷於錯誤，誤信該2 筆土地均屬建地，足供
    借款擔保之用，而如數借款給甲○○，足以生損害於乙○○
    及地政機關對於地籍管理之正確性；甲○○復承前揭概括犯
    意，於翌日即93年2 月17日下午3 時許，在乙○○位於臺北
    縣板橋市○○路○ 段471 號所經營之當鋪內，另持上開變造
    後之臺北縣永和市○○段149 地號土地、同市○○段761 地
    號土地之所有權狀2 紙，向乙○○表示願提供該等土地作為
    其借款之抵押，再向乙○○借款20萬元以行使之，同使乙○
    ○陷於錯誤，誤信該2 筆土地亦均屬建地，足供借款擔保之
    用，而又如數借款給甲○○，足以生損害於乙○○及地政機
    關對於地籍管理之正確性。其後乙○○依雙方之約定，旋於
    93年2 月18日（起訴書誤載為同年月28日），持甲○○所持
    交之上開4 紙所有權狀向臺北縣中和地政事務所辦理抵押權
    設立登記，經承辦之地政人員告知該等土地均非「建」地，
    而係「墓」地與「道」地，乙○○始察覺受騙，而報警處理
    。
二、案經乙○○訴由臺北縣警察局永和分局報告臺灣板橋地方法
    院檢察署檢察官偵查起訴。
    理  由
壹、證據能力部分：
    按「被告以外之人於審判外之言詞或書面陳述，除法律有規
    定者外，不得作為證據」，刑事訴訟法第159 條第1 項定有
    明文，此即學理上所稱「傳聞證據排除法則」。依上開法律
    規定，傳聞證據原則上固無證據能力，但如法律別有規定者
    ，即例外認有證據能力。又被告以外之人於審判外之陳述，
    雖不符同法第159 條之1 至第159 條之4 之規定，但經當事
    人於審判程序同意作為證據，法院審酌該言詞陳述或書面陳
    述作成時之情況，認為適當者，亦得為證據，此則據同法第
    159 條之5 第1 項定有明文。鑒於採用傳聞證據排除法則之
    重要理由之一，係因傳聞證據未經當事人之反詰問予以覈實
    ，若當事人願放棄對原供述人之反對詰問時，原則上即可承
    認該傳聞證據之證據能力，而揆諸我國刑事訴訟法第159 條
    之5 之立法理由，除參照前述傳聞證據排除法則之基本法理
    外，亦參考日本刑事訴訟法第326 條之立法例，查日本刑事
    審判實務之運作，有關檢察官及被告均同意作為證據之傳聞
    書面材料或陳述，可直接援引該國刑事訴訟法第326 條作為
    傳聞例外之法律依據，僅在檢察官與被告不同意之情況下，
    乃須根據其他傳聞例外規定俾以斟酌該等書面材料或陳述是
    否具有證據能力，在當事人間無爭執之案件中，傳聞證據基
    本上均可依據前引規定提出於法院使用。職是之故，我國刑
    事訴訟法第159 條之5 之適用應可作同上之解釋。經查，本
    件判決後開所示之被告甲○○以外之人於審判外之陳述（包
    括書面陳述），固均屬傳聞證據，惟被告及公訴檢察官就前
    揭審判外陳述之證據能力，先後於本院準備程序及審判期日
    中均表示同意上開證據資料有證據能力。本院審酌上開證據
    資料製作時之情況，尚查無違法不當及證明力明顯過低之瑕
    疵，亦認為以之作為證據應屬適當，故揆諸前開法律規定與
    說明，爰逕依刑事訴訟法第159 條之5 第1 項規定，認前揭
    證據資料均例外有證據能力。
貳、實體部分：
  一、訊據被告甲○○對於前揭4 筆土地如前揭所示之應有部分
      均為其繼承取得，而該4 筆土地之地目乃為「墓」或「道
      」，並非「建」，嗣其於前揭時、地，分別持上開將地目
      塗改成「建」字樣之土地所有權狀4 紙，先後向乙○○借
      款15萬元及20萬元之事實，固均坦承不諱，惟矢口否認其
      有何行使變造公文書及詐欺取財之犯行，辯稱：前揭所有
      權狀4 紙是我母親在去世前1 個月拿給我的，當時該等所
      有權狀上是否將地目塗改成「建」，我並未注意，亦非我
      所塗改，我也不知道是何人塗改，我並無藉此欺騙乙○○
      之意思，嗣後因為我已經破產，始未清償前揭借款，我仍
      有誠意還款云云。
  二、經查：
    (一)被告於前揭時、地，先後持前揭塗改地目後之土地所有權
      狀向告訴人乙○○借款之事實，除經被告於警詢、偵查及
      本院審理時均坦承不諱外，並經告訴人於警詢中指述綦詳
      （參見他字卷第3 至8 頁），核與被告所供大致相符，尚
      無明顯矛盾或不合常情之處，復有前揭土地所有權狀影本
      、前揭土地登記公務用謄本各4 紙、同意書影本、借據影
      本各1 紙附卷可稽（參見他字卷第15、16、25、26頁、偵
      查卷第5 至8 頁），自堪認屬為真。其次，觀諸卷附之前
      揭土地所有權狀影本4 紙，其上「地目」欄之原有記載均
      已遭黑點塗銷掩蓋，並在其旁蓋有「建」字樣，惟依前揭
      土地登記公務用謄本所載，該等土地中之臺北縣永和市○
      ○段726 地號土地、727 地號土地（被告之應有部分均為
      3600分之235）之 地目均為「墓」，該等土地中之臺北縣
      永和市○○段149 地號土地（被告之應有部分為16分之1
      ）、臺北縣永和市○○段761 地號土地（被告之應有部分
      為720 分之47）之地目則均為「道」，均核與塗改後之地
      目為「建」不符，足見被告所交付告訴人之前揭土地所有
      權狀4 紙確均屬變造後之土地所有權狀。
    (二)被告固以前揭情詞置辯，否認前揭犯行云云。惟查，前揭
      4 筆土地應有部分乃係被告於89年7 月31日繼承分割登記
      後所取得之事實，此有前揭土地登記公務用謄本及臺北縣
      土地建物異動清冊1 份在卷為佐（參見偵查卷第9 至15頁
      ），並有土地登記申請書暨相關附件資料1 份為憑（該份
      資料係獨立1 份，並未附於卷內）。觀諸前揭土地建物異
      動清冊及土地登記申請書暨相關附件資料所載，被告係繼
      承其父郭添羅之遺產而辦理繼承分割登記，郭添羅之遺產
      除前揭4 筆土地外，尚有位於臺北縣永和市○○段、中信
      段等9 筆土地（地目均為「建」），顯見其遺產非屬小額
      ，而同時參與該繼承分割登記者，除被告外，尚有被告之
      母郭娥及被告之弟、妹郭明仁、高郭迎華、高郭迎彩等人
      ，且在遺產分配上亦頗為複雜而鉅細靡遺，可見其等用心
      之一斑。由上以觀，衡諸一般社會通常經驗，辦理上述非
      屬小額之遺產分割登記當係重要之事，被告豈有不明瞭其
      究係分得若干土地及何種地目土地，而任由他人隨意分配
      之理，且參以上開遺產既係在分配上相當複雜而鉅細靡遺
      ，顯然係由各該繼承人包含被告在內所決定得出，否則又
      如何能夠用心擬出此項複雜而鉅細靡遺之分割方案，且獲
      得被告同意或授權共同辦理，此乃至明之理，當不待言。
      是被告於辦理上述遺產分割當時，應已得知其所分得之遺
      產中有4 筆土地即前揭4 筆土地並非「建」地甚明。準此
      ，縱認在遺產分割後，前揭土地所有權狀4 紙均如被告所
      言，係由其母親所保管，迨其母親去世後，始將之交給被
      告，惟被告之母或其他人等實無理由在該4 紙所有權狀上
      任意塗改地目，蓋此種作法誠無任何實益可言。故較為合
      理之推論，當係被告明知前揭4 筆土地之地目係屬「墓」
      及「道」，無足作為其借款擔保之用，然為使告訴人仍願
      意借款，被告始自行將原地目之記載以黑點塗銷掩蓋，而
      在其旁加蓋「建」字樣，藉此使告訴人誤信該等土地為「
      建」地，而同意借款給被告，其理甚屬灼然。從而被告空
      言辯稱其不知何人塗改地目云云，乃屬較為不合理之變態
      事實，復查無任何證據足資證明，其所辯自屬事後卸責之
      詞，委難足取。
    (三)綜上所述，被告確有變造前揭4 紙土地所有權狀，並先後
      持以向告訴人借款，致使告訴人陷於錯誤，而詐得共計35
      萬元之金額，足以生損害於告訴人及地政機關對於地籍管
      理之正確性，被告所辯復無足取，是本件事證已臻明確，
      被告之犯行應堪認定。
  三、核被告所為，係犯刑法第216 條、第211 條之行使變造公
      文書罪及同法第339 條第1 項之詐欺取財罪。被告變造前
      揭土地所有權狀後復持以行使，變造公文書之低度行為應
      為行使之高度行為所吸收，不另論罪。被告所為先後2 次
      行使變造私文書及詐欺取財行為，時間緊接，所犯構成要
      件相同，顯係基於概括犯意反覆為之，均為連續犯，應依
      刑法第56條規定，各論以一罪，並均加重其刑。被告所犯
      上開二罪之間，有方法目的之牽連關係，為牽連犯，依刑
      法第55條規定，應從較重之行使變造公文書罪處斷。
  四、本院審酌被告縱需款花用，亦應依循正軌取財，詎其不思
      此為，反以前揭變造土地所有權狀之惡劣手法，向告訴人
      詐取金錢共計35萬元之金額，致使告訴人權益受損，亦足
      以生損害於地政機關對於地籍管理之正確性，復於犯後仍
      飾詞圖卸其責，且迄今猶未實際賠償告訴人，被告所為自
      應受有相當程度之刑事非難；惟另考量被告雖未坦承犯行
      ，但亦已承認其確有持前揭4 筆土地所有權狀向告訴人借
      款之事實，並考量其之犯罪動機及犯罪所生損害等一切情
      狀，酌情量處如主文所示之刑，以資懲儆。又被告變造之
      前揭4 紙土地所有權狀，係供本件犯罪所用之物，且被告
      僅係提供給告訴人設定抵押，並無移轉所有之意，故該等
      土地所有權狀應仍屬被告所有甚明，復無證據證明該等土
      地所有權狀業已滅失，爰依刑法第38條第1 項第2 款規定
      ，均併予宣告沒收。
據上論斷，應依刑事訴訟法第299 條第1 項前段，刑法56條、第
216 條、第211 條、第339 第1 項、第55條、第38條第1 項第2
款，罰金罰鍰提高標準條例第1 條前段，判決如主文。
本案經檢察官黃仙宜到庭執行職務。
中    華    民    國    95    年    6     月    8     日
                  刑事第十三庭  審判長法  官  戴嘉清
                                      法  官  林晏鵬
                                      法  官  陳信旗
以上正本證明與原本無異。
如不服本判決，應於送達後10日內向本院提出上訴狀。
                                      書記官  陳昭綾
中    華    民    國    95    年    6     月    12    日
附錄本案論罪科刑法條全文：
刑法第216 條
    行使第210 條至第215 條之文書者，依偽造、變造文書或登
    載不實事項或使登載不實事項之規定處斷。
刑法第211 條
    偽造、變造公文書，足以生損害於公眾或他人者，處1 年以
    上7 年以下有期徒刑。
刑法第339 條
    意圖為自己或第三人不法之所有，以詐術使人將本人或第三
    人之物交付者，處5 年以下有期徒刑、拘役或科或併科1 千
    元以下罰金。
    以前項方法得財產上不法之利益或使第三人得之者，亦同。
    前二項之未遂犯罰之。


司法院資訊處製作；財團法人民間司法改革基金會備份。
